【裁判字號】    90,上易,136
【裁判日期】    891114
【裁判案由】    竊佔
【裁判全文】
臺灣高等法院臺中分院刑事判決                      九十年度上易字第一三六號
    上  訴  人  臺灣臺中地方法院檢察署檢察官
    上  訴  人
    即  被  告  乙○○
    選任辯護人  陳昭全
    被      告  丙○○
右上訴人，因被告竊佔案件，不服臺灣臺中地方法院中華民國八十九年十一月十四日
第一審判決（八十八年度自字第一三六八號），提起上訴，本院判決如左：
    主  文
原判決關於乙○○、丙○○部分均撤銷。
乙○○意圖為自己不法之利益，而竊佔他人之不動產，處有期徒刑陸月，如易科罰金
，以參拾元折算壹日。
丙○○意圖為自己不法之利益，而竊佔他人之不動產，處有期徒刑陸月，如易科罰金
，以參佰元折算壹日。
    事  實
一、中邑產業開發股份有限公司（下稱中邑公司）為坐落台中縣太平市○○段十三地
    號及同縣太平市○○段三之一二號土地共有人之一，而中邑段十三之一地號、十
    二之一地號土地，則均係中華民國所有，現由經濟部水利處管理（下稱系爭土地
    ）。緣乙○○因生意失敗，於民國（下同）七十九年間自南投縣遷往台中發展，
    眼見系爭中邑段十三地號等土地上有人堆置垃圾，且附近亦有人搭蓋鐵皮屋使用
    ，竟意圖為自己不法之利益，在未徵得中邑公司及其他共有人，以及國有土地之
    管理機關同意下，即逕行僱請不知情之張瑞漳斷斷續續整地，並於八十一年間整
    地完成，開始在系爭十三、十三之一、十二之一地號，依序如附圖一所示面積０
    ．０三五一公頃、一四０平方公尺、二七０平方公尺土地上委由不知情之人搭蓋
    鐵皮屋，並以圍牆環繞土地做為庭院使用，且自八十二年一月間某日舉家搬入居
    住，予以竊佔使用迄今。丙○○亦見系爭和平段三之一二號土地上遭人堆置垃圾
    ，竟意圖為自己不法之利益，於八十二年六月至八十三年間之不詳日期，在如附
    圖二編號Ｃ部分所示面積０．０二一三公頃以欄杆圍築空地使用，編號Ｄ部分所
    示面積０．０一一三公頃欲圍築鐵皮屋使用，但僅於編號Ｃ部分圍築空地及於編
    號Ｄ部分設立四個鐵柱後，即因積欠鄭金華款項，而將其上土地使用權私下讓渡
    與鄭金華使用。
二、案經中邑產業開發股份有限公司提出自訴。
    理  由
一、訊據上訴人即被告（下稱被告）乙○○，對於在右揭時地占用自訴人中邑公司所
    共有之系爭十三地號土地，部分面積搭屋使用之事實供承不諱，被告丙○○亦對
    伊占用自訴人所共有系爭三之一二地號土地，圍築空地（Ｃ部分）及設立四個鐵
    柱（Ｄ）欲使用等事實坦承不諱，惟均矢口否認有故意竊佔土地使用之犯行，被
    告乙○○並於原審辯稱：七十九年間其委託張瑞漳先去整理場地，因為彼時吳孟
    爵為高中生，其全家甫自南投遷往台中，當時為垃圾山，中邑公司正在附近開發
    ，其曾前往中邑公司所屬建築事務所請教他們，他們有說是道路用地，將來遭政
    府徵收，房子就要拆掉，當時就知道系爭土地並非其等所有土地，但心想係暫時
    使用，方才整地使用云云。並於本院辯稱原審判決所附附圖一之面積計算有誤，
    其共花費三、四百萬元整地蓋屋等語。被告丙○○於原審先辯稱：當初圍欄杆（
    Ｃ）及鐵柱（Ｄ）使用時，大家都說是縣政府的護岸地，將來規劃為道路使用，
    就要拆除，當時也沒經過任何人同意，嗣則改稱伊於七十八年四月二十八日向鄭
    明昌受讓占用系爭地號土地，足見鄭明昌在七十八年前即已占用，距自訴人八十
    八年十二月六日提出自訴已逾十年追訴權時效，被告頂多為故買贓物罪云云。並
    於本院再辯稱伊早於二年前即未占用土地，如自訴人要拆除建物應予補償云云。
    惟查：
(一)被告乙○○於七十九年左右見系爭土地上均堆置垃圾，遂自行委託張瑞漳整地，
    八十一年間整地完成後，擅自占用系爭十三、十三之一、十二之一地號土地，如
    附圖一所示依序面積０．０三五一公頃、一四０平方公尺、二七０平方公尺，委
    由不知情之他人搭蓋鐵皮屋及圍繞空地使用。被告丙○○占用如附圖二編號Ｃ部
    分所示面積０．０二一三公頃以欄杆所圍築之空地，及在編號Ｄ部分所示面積０
    ．０一一三公頃四周設立四個鐵柱（目前已搭蓋成鐵皮屋）等情節，業據證人張
    瑞漳於原審具結證明屬實（參見原審卷一第一五二頁），並有被告乙○○庭呈相
    片一本為證，且經原審法官會同被告、自訴代理人及囑託台中縣太平地政事務所
    派員到場勘驗屬實，製有勘驗筆錄一份在卷及該所檢送土地複丈成果圖數份在卷
    足徵，被告二人分別占用自訴人所共有等如上之系爭地號土地，要堪認定。再者
    ，被告乙○○除占用自訴人所共有土地外，該房屋另有占用同地段十三之一、十
    二之一如上所載面積，該等土地均屬中華民國所有現由經濟部水利處管理之事實
    ，有本院所函查之臺中縣太平地政事務所九十年二月二十七日（九十）平地測字
    第０一五六二號、九十年三月二十日（九十）平地測字第０二一九五號函文，暨
    所附土地登記簿謄本在卷可稽，是被告乙○○於本院辯稱其占用之土地面積計算
    有誤云云，顯難採信。
(二)又證人即自訴人公司當初開發太平工業區依法設立管理中心任職之主任林國宏，
    亦於原審到庭具結證稱：當初七十四、七十五年開始就有人居住占用，有的人有
    來問伊，伊有告稱系爭土地乃私有地，將來要做堤防大道（臨水安全道），還是
    要拆除，民眾問伊拆除時間，伊也不知道，要看政府何時徵收等詞（參見原審卷
    二第二九頁）。參酌被告乙○○及丙○○於原審供承其等整地使用時即知悉系爭
    土地非其等所有，但想等到真正闢為道路使用時再拆除之心態，則其等明知系爭
    地號土地非其等所有或有權使用，仍予以花費鉅額資金擅自占有長期使用，其等
    所為，自堪認定有為自己不法利益而使用該土地之意圖，是其等辯稱非故意占用
    云云，顯難採取。再者，被告丙○○事後於原審及本院改稱伊向鄭明昌所購云云
    ，並提出讓渡書一紙為證，惟該書面為私文書，經原審傳訊該文書製作人，亦經
    查無此人遭退回而無法傳訊，又觀該讓渡書僅書載「地址與鵬儀路一九二巷十六
    弄五十四號對面水利地之道路用地，地土五十坪使用權讓度確實無訛」一節，並
    未明確指明實際位置在何處，且該書面僅載明讓渡五十坪云云，然被告丙○○實
    際占用為如附圖Ｃ、Ｄ所示合計０．０三二六公頃範圍，相當於九十八點七坪範
    圍，縱使堪認該私文書為真正，且足以證明被告丙○○與鄭明昌有讓渡事實，但
    鄭明昌並非土地所有人，有土地登記簿謄本可憑，渠何以有權使用，復未據被告
    提出證據釋明，該書面所載面積之範圍亦僅於五十坪而已，對於被告丙○○超出
    五十坪之使用範圍，則無法證明伊早於十年前即自他人處受讓占有使用，是被告
    丙○○事後改稱之辯詞，均難採取。況被告丙○○於本院調查審理時，無法證明
    伊係有權使用系爭土地，復無法明確陳稱伊已交還系爭土地予自訴人，而自訴代
    理人又明確陳明被告丙○○至今，猶置之不理等語在卷，益見被告丙○○上開有
    權使用並且未再占用土地云云，無非係卸責之辯，礙難採信。
(三)又被告乙○○於原審及本院就其整地蓋屋使用之時間陳明甚詳在卷，核與原審時
    之另一被告吳孟爵所供相符，是被告乙○○上開竊佔犯行，應堪認定在八十一年
    至八十二年一月間，至為顯明。惟被告丙○○於原審多次所供，均未能一致，且
    於本院九十年二月八日調查時供稱伊只搭蓋三十坪，何時搭了已忘記云云，同日
    被告乙○○亦供稱「其整地時，丙○○何時整地我不知道」等語（參見本院卷三
    三頁），再依被告丙○○於原審八十九年五月十八日所供「我是二、三年前賣給
    他的，我約五年前住在該現址」、「土地不是我的，我如何賣，我只是賣他地上
    物的補償費」、及原審八十九年六月二十日所供「是七年前圍的，圍好後我就因
    欠鄭金華的錢讓給他」云云，佐以原審時另一被告普治國所陳稱「我在二年前向
    丙○○購買」云云、「中邑公司六年前即容允丙○○使用興建系爭土地」云云（
    參見原審卷一第七九、一０三、一一三頁），再參以被告丙○○所辯伊係自鄭明
    昌受讓之情事為不可採，可見被告丙○○自行搭蓋使用系爭土地之時間，顯在被
    告乙○○搬遷之後，甚為灼然，是被告丙○○竊佔時間，應堪認定在八十二年六
    月至八十三年間。從而，本件事證業臻明確，被告二人之上開犯行，均堪認定。
二、核被告乙○○、丙○○二人所為，均係犯刑法第三百二十條第二項第一項竊佔罪
    。且被告乙○○利用不知情之人所為上開犯行，核係間接正犯。原審經審理之結
    果，認被告二人罪證明確，予以論科，固非無見。但查，竊佔罪除合於刑法第三
    百二十四條規定之親屬身份外，屬於公訴罪，本件被告乙○○占用土地除中邑段
    十三地號外，另含十三之一、十二之一地號土地各一四０平方公尺、二七０平方
    公尺之事實，有上開實測圖可憑，該二筆土地均屬中華民國所有之情事，復有土
    地登記簿謄本可稽，則原審量處被告乙○○罪刑時，僅認定占用十三地號之土地
    面積，自有違誤。又被告丙○○前因公共危險案件，經判決有期徒刑六月確定，
    於八十五年一月十八日易科罰金執行完畢之情事，有被告之前科表可稽，是原審
    於論處被告丙○○罪刑時，竟一併宣告緩刑二年，亦有違誤。再者，被告乙○○
    丙○○占用系爭土地之時間約略相同，面積亦屬接近，則原審於量刑時，逕為被
    告乙○○有期徒刑八月之宣告，顯有失衡，自有未合。且查，被告丙○○犯罪後
    ，刑法第四十一條得易科罰金之法定最重本刑，已由三年提高至五年，並於九十
    年一月十日修正公布，於同月十二日生效施行，且依刑法施行法第三條之一第二
    項「未諭知得易科罰金之處罰者，亦同」，可見未判決確定之刑事案件，如法定
    最重本刑為五年以下有期徒刑，且經宣告被告有期徒刑在六月以下時，即應依法
    諭知易科罰金之折算標準，至為顯明，則經比較新舊法之規定，自應以新法有利
    於被告，是原審量處被告丙○○有期徒刑六月，未及適用該法律，亦有未合。被
    告乙○○提起上訴，否認故意竊佔之犯罪云云，固非可取，檢察官以被告丙○○
    之緩刑宣告不當提起上訴，自為有理由，原判決亦有上開違誤，即屬無可維持，
    應由本院就該被告二人部分撤銷改判。又被告乙○○部分，既經本院撤銷改判為
    有期徒刑六月，依上所述，自應一併諭知易科罰金之折算標準。惟查，被告乙○
    ○犯罪時間在八十二年一月間以前，而竊佔罪係即成犯，戡亂時期罰金罰鍰提高
    標準條例於八十年五月六日修正公布為罰金罰鍰提高標準條例，其第二條易科罰
    金之折算標準並於八十二年二月五日修正公布，同月七日生效施行，修正提高為
    一百倍折算一日，經比較後應以舊法有利於被告，自應以三十元為折算一日之標
    準，併此敘明。爰審酌被告乙○○、丙○○竊佔時間非短，期間均未支付任何租
    金與自訴人或其他共有人，竊佔面積甚廣，其等所獲利益非少，被告丙○○經原
    審宣告之刑度（未據自訴人提起上訴），及被告二人犯罪動機、手段、所生危害
    等一切情狀，分別量處如主文第二項、第三項所示之刑，並各別依法諭知易科罰
    金之折算標準，以示懲儆。
據上論結，應依刑事訴訟法第三百六十九條第一項前段、第三百六十四條、第二百九
十九條第一項前段，刑法第三百二十條第二項第一項、第二條第一項前段、但書、第
四十一條第一項，刑法施行法第三條之一第二項，修正前罰金罰鍰提高標準條例第一
條前段、第二條第一項，罰金罰鍰提高標準條例第一條前段、第二條，判決如主文。
本案經檢察官甲○○到庭執行職務。
中       華       民       國   九  十    年     四      月   二十四    日
                                臺灣高等法院臺中分院刑事第二庭
                                      審判長法  官  羅  禮  政
                                            法  官  陳  欣  安
                                            法  官  蔡  聰  明
右正本證明與原本無異。
不得上訴。
                        書記官    瑞  芳
中       華       民       國   九  十    年     四      月   二十五    日
刑法第三百二十條：
意圖為自己或第三人不法之所有，而竊取他人之動產者，為竊盜罪，處五年以下有期
徒刑、拘役或五百元以下罰金。
意圖為自己或第三人不法利益，而竊佔他人之不動產者，依前項之規定處斷。
前二項之未遂犯罰之。
                                                                        Ｋ


司法院資訊處製作；財團法人民間司法改革基金會備份。
